【裁判字號】    97,上訴,5430
【裁判日期】    980121
【裁判案由】    誣告
【裁判全文】
臺灣高等法院刑事判決                97年度上訴字第5430號
  上  訴  人  臺灣臺北地方法院檢察署檢察官
  被      告  乙○○
  選任辯護人  黃丁風律師
              黃雅羚律師
              黃敬唐律師
上列上訴人因被告誣告案件，不服臺灣臺北地方法院97年度訴字
第1094號，中華民國97年10月23日第一審判決（起訴案號：臺灣
臺北地方法院檢察署 97年度偵字第10850號），提起上訴，本院
判決如下：
    主  文
上訴駁回。
    理  由
一、公訴意旨略以：被告乙○○係逸安大廈之住戶，明知甲○○
    僅係於民國（下同）九十五年間擔任逸安大廈管理委員會之
    主任委員，並無妨害其自由之情事，竟意圖使甲○○受刑事
    處分，於九十五年十月四日，向臺灣臺北地方法院檢察署申
    告提起刑事告訴，誣指甲○○自九十五年七月至九月間，知
    悉乙○○因年事已高，為便於行動，購買電動機車一臺（下
    稱本案電動機車），需使用地下停車場（下稱本案地下室）
    之充電插座為該電動機車充電，竟拒絕交付本案地下室鑰匙
    而妨害被告乙○○行使權利，涉有妨害自由罪嫌，嗣經臺灣
    臺北地方法院檢察署檢察官以九十六年度偵字第一四三一一
    號為不起訴處分確定。因認被告乙○○涉有刑法第一百六十
    九條第一項誣告罪嫌云云。
二、按犯罪事實應依證據認定之，無證據不得認定犯罪事實；又
    不能證明被告犯罪者，應諭知無罪之判決，刑事訴訟法第15
    4條第2項及第301條第1項分別定有明文。而所謂認定犯罪事
    實之證據，係指足以認定被告確有犯罪行為之積極證據而言
    ，該項證據自須適合於被告犯罪事實之認定，始得採為斷罪
    資料，如未能發現相當證據，或證據不足以證明，自不能以
    推測或擬制之方法，以為裁判之基礎。又刑事訴訟上證明之
    資料，無論其為直接或間接證據，均須達於通常一般之人均
    不致有所懷疑，而得確信其為真實之程度，始得據為有罪之
    認定，若其關於被告是否犯罪之證明未能達此程度，而有合
    理懷疑之存在，致使無從形成有罪之確信，根據「罪證有疑
    ，利於被告」之證據法則，即不得遽為不利被告之認定（參
    照最高法院29年上字第3105號、40年臺上字第86號及76年臺
    上字第4986號判例意旨）。再按刑法第169條誣告罪之成立
    ，以意圖他人受刑事處分虛構事實而向該管公務員申告為其
    要件，故其所訴事實，雖不能證明係屬實在，而在積極方面
    尚無證據證明其確係故意虛構者，仍不能遽以誣告罪論處（
    參照最高法院 46年台上字第927號判例意旨）；從而若告訴
    人非明知無該事實而故意捏造，僅因誤認有此事實或懷疑有
    此事實而為申告，縱不能證明其所訴事實實在，或被訴人終
    經不起訴處分確定，尚不得逕指為虛偽而科以申告人誣告罪
    名（參照最高法院40年臺上字第88號、44年臺上字第892號
    、59年臺上字第581號判例意旨）。
三、查本件公訴人據以認被告乙○○涉犯上揭罪嫌，無非係以被
    告之供述、告訴人周堪生之指述、台北市逸安大廈管理委員
    會第28屆第3次委員會會議紀錄、申請書三份、逸安大廈管
    理委員會公告及臺灣台北地方法院96年度訴字第3373號民事
    判決等為其主要論據，訊據被告乙○○固供承明知告訴人甲
    ○○僅為逸安大廈管理委員會主任委員，且逸安大廈管理委
    員會係依決議限制其使用本案地下室，如有糾紛，亦應向逸
    安大廈管理委員會主任委員爭執，而其仍於九十五年十月四
    日親至臺灣臺北地方法院檢察署告訴甲○○妨害其行使上揭
    權利而涉嫌妨害自由罪嫌（下稱前案告訴），嗣該案經臺灣
    臺北地方法院檢察署檢察官以九十六年度偵字第一四三一一
    號為不起訴處分確定等事實，此並有臺灣臺北地方法院檢察
    署告發、申告案件報告、該署九十五年度內勤字第三號訊問
    筆錄及臺灣臺北地方法院檢察署檢察官以九十六年度偵字第
    一四三一一號為不起訴處分書等在卷可稽（見臺灣臺北地方
    法院檢察署九十五年度他字第七九九九號卷第一至三頁），
    惟被告乙○○否認有何公訴人指訴之誣告犯行，辯稱：伊對
    法律並不是很瞭解，只是認為伊應該有權利在地下室為電動
    機車充電，但多次向逸安大廈管理委員會申請，都沒有下文
    ，伊才認為他們妨害伊行使權利。而伊原想要告管委會，但
    刑事告訴必須告自然人，所以伊才告主委甲○○，後來檢察
    官曉諭這種爭執應該提出民事告訴，伊也照辦，民事官司敗
    訴後，伊也跟檢察官主動說民事敗訴了，也有表示刑事不告
    甲○○了，伊並沒有誣告之犯意云云。經查：
(一)本案爭執緣起，乃被告乙○○並未購買逸安大廈地下室之停
    車位，然其前曾向逸安大廈管理委員會申請在本案地下室為
    其所有之本案電動機車充電獲准，嗣因逸安大廈住戶認被告
    並未購買具獨立產權之本案地下室停車位，卻藉充電之名，
    進出本案地下室而行長期停放機車之實，故未繼續允許。被
    告經多次向逸安大廈管理委員會申請准發通往該地下室之鐵
    捲門遙控器未果，復向臺北市建築管理處函詢，並另以逸安
    大廈管理委員會應交付其出入本案地下室之遙控器卻無故不
    交付，而提出前案告訴，此據被告及告訴人周堪生供證述綦
    詳在卷，並有被告八十八年四月十四日申請書、九十五年六
    月六日之申請書、九十五年八月八日之申請書(二)、九十五年
    九月之申請書(三)、臺北市逸安大廈管理委員會第廿八屆第三
    次委員會會議紀錄、臺北市建築管理處九十五年八月三十一
    日九十五年八月三十一日北市都建寓字第○九五七○一一○
    七○○號函及九十五年十月四日告訴狀乙紙等在卷可稽（見
    他字卷第四至一九頁），堪認雙方確有究可否使用本案地下
    室而發生爭執。告訴人甲○○亦供認被告之前經管委會同意
    可進入地下室為其電動機車充電云云，而依被告於九十五年
    十月四日之告訴內容略以：「從九十五年七月一日至今日為
    止，在臺北市○○路二六巷之逸安大樓，我的電動機車本應
    可以使用該大廈之地下一樓之電源充電，但是甲○○將進入
    地下室停車場入口處的鐵捲門遙控器更換，且不願意給我一
    份遙控器，其理由為我沒有車位，致使我無法進入充電。」
    （見他字卷第二頁），以此被告對甲○○之告訴內容，確係
    就既有之事實而為，並係就可否使用本案地下室所生之爭執
    而為指訴，實無明知無該事實而故意捏造之情。
(二)被告提出前案刑事告訴後，於九十六年二月十三日以其所住
    臺北市○○路二六巷一一號五樓所有權人即案外人董顯新（
    被告之子，下逕稱其名）訴訟代理人之身分，向臺灣臺北地
    方法院民事庭對逸安大廈管理委員會提出交付本案地下室鐵
    捲門遙控器之訴訟，經該院民事庭於九十六年六月十二日以
    九十六年度訴字第三三七三號判決駁回原告之訴，被告不服
    ，復以董顯新訴訟代理人身分提出上訴後，又於九十六年八
    月七日具狀撤回上訴而告確定，而被告就上開糾紛之民事訴
    訟敗訴確定後，於九十六年十月十七日，向告訴人甲○○被
    訴妨害自由罪之偵查檢察官陳明：（問：管委會是否讓你在
    地下室充電？）沒有，伊的車子已經移到別的地方去了，因
    為伊告管委會的民事官司輸了，伊要管委會給伊遙控鎖，但
    被駁回，伊撤回上訴，所以伊刑事的告訴也不告了，伊本來
    只是要遙控鎖而已云云，此亦經原審法院調閱臺灣臺北地方
    法院民事庭九十六年度訴字第三三七三號歷審全卷屬實，且
    有該九十六年十月十七日訊問筆錄在卷可考（見臺灣臺北地
    方法院檢察署九十六年度偵字第一四三一一號卷第五頁），
    是被告所供就本件爭執而以管理委員會為被告提出民事訴訟
    ，而於敗訴後，即主動向檢察官告知民事部分敗訴，且表示
    刑事部分不告了云云，尚非無據，而被告所告訴甲○○涉犯
    妨害自由罪嫌部分，雖因不能證明係屬實在，而經檢察官為
    不起訴處分確定在案，有臺灣臺北地方法院檢察署九十六年
    度偵字第一四三一一號不起訴處分書在卷，且經原審法院調
    閱該案卷證屬實，然被告並無故意虛捏事實行為，其所為告
    訴之目的，僅在求判明是非曲直，雖被告所提前案告訴，致
    生甲○○困擾不小，惟依前揭所述，被告告訴甲○○之行為
    ，核與誣告罪之構成要件不符，尚難遽以誣告罪相繩。
  綜上所述，被告與逸安大廈管理委員會間確有因可否使用本案
  地下室而發生爭執，被告並因而以該管理委員會之主任委員周
  堪生為被告提起前案刑事告訴，惟被告並無故意虛捏事實而率
  而提起告訴之行為，此外復查無何積極證據足資證明被告涉有
  公訴人指訴之上揭犯行，被告所辯並無故意誣告之犯行云云，
  應堪採信。被告犯罪尚屬不能證明，原審因而以不能證明被告
  犯罪，而為被告無罪之諭知，經核並無不合，檢察官上訴意旨
  以被告既明知拒絕發放「逸安大廈」地下室停車場遙控器者，
  係該大廈之管理委員會，而非告訴人甲○○，其猶對告訴人甲
  ○○提出妨害自由之告訴，顯有使告訴人甲○○受刑事追訴處
  分之意圖，而認原審判決被告無罪係屬不當，惟查刑事被告除
  法律有特別規定者外，應以自然人為限，被告供稱其因而以該
  管理委員會之主任委員甲○○為被告提起妨害自由之告訴人云
  云，尚非全然無據，是檢察官上訴尚難認有理由，應予駁回。
據上論斷，應依刑事訴訟法第368條，判決如主文。
本案經檢察官王壬貴到庭執行職務。
中    華    民    國    98    年    1    月    21    日
                  刑事第五庭  審判長法  官  張傳栗
                                    法  官  陳春秋
                                    法  官  李麗珠
以上正本證明與原本無異。
檢察官如不服本判決，應於收受送達後10日內向本院提出上訴書
狀，其未敘述上訴之理由者並得於提起上訴後10日內向本院補提
理由書（均須按他造當事人之人數附繕本）「切勿逕送上級法院
」。
                                    書記官  李佩真
中    華    民    國    98    年    1     月    21    日


司法院資訊處製作；財團法人民間司法改革基金會備份。
